【裁判字號】    99,訴,677
【裁判日期】    990805
【裁判案由】    營利事業所得稅
【裁判全文】
臺北高等行政法院判決
                                       99年度訴字第677號
                                     99年7月22日辯論終結
原      告  捷創光電科技股份有限公司
代  表  人  甲○○
被      告  財政部臺北市國稅局
代  表  人  乙○○○○○○住同上
訴訟代理人  丙○○
上列當事人間營利事業所得稅事件，原告不服財政部中華民國99
年1 月25日台財訴字第09800591550 號（案號：第09803683號）
訴願決定，提起行政訴訟，本院判決如下：
    主  文
原告之訴駁回。
訴訟費用由原告負擔。
    事  實  及  理  由
一、事實概要：緣原告係經營其他電腦組件製造業，民國95年度
    營利事業所得稅申報，原列報營業收入淨額新臺幣（下同）
    319,173,969 元、營業成本284,140,788 元、營業費用及損
    失總額31,661,214元，嗣更正申報營業費用及損失總額30,9
    25,544元，經被告初查依申報數核定。嗣被告查獲原告於95
    年1 至2 月間進貨，取得非實際交易對象開立之統一發票申
    報進項稅額，經通知提示成本分析表、佣金支出、兌換損益
    及應付費用等科目帳證資料後，以原告未提示成本分析表供
    核，按該業（行業標準代號：2614-99 ）同業利潤標準毛利
    率30% 核定營業毛利95,752,190元；又以原告更正後佣金支
    出7,744,728 元中6,411,881 元未提示佣金支出明細表暨佣
    金合約、支付證明及相關仲介證明等資料，否准認列，調整
    營業費用及損失總額為24,513,663元（30,925,544元－6,41
    1,881 元），據此重行核算營業淨利為71,238,527元，惟較
    按同業利潤標準淨利率12% 核定之營業淨利38,300,876元（
    319,173,969 元×12% ）為高，乃核定營業淨利38,300,876
    元，加計非營業收入總額2,795,482 元，減除非營業損失總
    額7,407,924 元，重行核定全年所得額33,688,434元，並補
    徵稅額8,411,708 元。原告不服，申請復查，申經被告復查
    決定以：（一）原告迄未提示提示成本分析表等資料供核，
    且原告復查申請書亦自承無法檢據補正，致成本無法勾稽查
    核，原核定爰按該業同業利潤標準毛利率30% 核定營業毛利
    95,752,190元。（二）系爭佣金支出6,411,881 元，原告迄
    未提示佣金合約、支付證明及具體居間仲介事實之相關證明
    文件供核，致無從審酌，原核定營業淨利38,300,876元及全
    年所得額33,688,434元並無不合等由，駁回其復查之申請。
    原告仍表不服，提起訴願，遭決定駁回，遂提起本件行政訴
    訟。
二、本件原告主張：
  (一)訴之聲明：
    1.訴願決定、原處分均撤銷。
    2.訴訟費用由被告負擔。
  (二)原告為籌集購料資金，除向銀行融通外，仍有不敷，經友人
    介紹，轉向民間財務公司調借短期高利的資金。至此，原告
    之財務狀況即急速惡化，於95年上半年間終因資金缺口過大
    ，週轉不靈，遭銀行急縮銀根，原告營運頓陷困境，主要幹
    部及資深員工陸續求去，財務會計作業無人銜接管理，帳簿
    憑證等資料或有遺失及缺漏，致無法配合被告之查核以檢據
    補正。加以各項貨款待付，財務公司無情要脅逼債，於95年
    6 月13日下午2-6 時許，部分不肖廠商陸續糾集近百名案外
    人士，無視管委會及公司人員之勸阻，強行入侵原告辦公處
    所並撬開倉庫，搬走為數不少的存貨及部分帳簿憑證及重要
    往來文件，此乃原告於被告查核95年度營利事業所得稅時，
    未能即時提示供核的原因。另截至目前止，原告及負責人等
    之有形資產，均已遭銀行及稅務機關等債權人查扣及拍賣殆
    盡（詳鈞院卷第19頁以下所附資料）。
  (三)按營利事業所得稅查核準則（下稱查核準則）第64條規定，
    凡應歸屬於本年度之費用或損失，除經核准採用現金收付制
    外，應於年度決算時，就估列數字以「應付費用」科目列帳
    ，原告為拓展業務，委由國外經紀公司或個人介紹業務並支
    付合理的佣金，乃商場之慣例，且原告於發生財務困難時即
    已據實告知該往來經紀商，短期內無力支付佣金並已取得該
    經紀商的諒解及同意延緩支付。原告於被告查核時，除積極
    提示雙方往來有關文件外，原告代表人並親赴說明，且告知
    若有必要時該經紀商可來台配合說明。惟被告均無視原告之
    實際困難處境，仍執以未檢附相關支付證明文件供核等由，
    尚未支付的佣金支出全數剔除，其認事用法態度似嫌率斷。
  (四)另依查核準則第11條第2 項規定，營利事業當年度關係所得
    額之全部或一部之原始憑證，因遭受不可抗力災害或有關機
    關因公調閱，以致滅失者，該滅失憑證所屬期間之所得額，
    稽徵機關得依該事業以前3 年度經稽徵機關核定之純益率之
    平均數核定之。如前所述，原告財務週轉發生重大困難、會
    計作業無人控管，致部分帳冊憑證滅失，未能備齊供核，廣
    義言之，原告亦可謂係遭受不可抗力所致，故請求鈞院考量
    原告實際的艱難狀況，以查核準則所定之前3 年經核定之純
    益率，重行核定其課稅所得額，並撤銷復查及訴願決定，另
    為適法之處分。
三、被告則以：
  (一)訴之聲明：
    1.駁回原告之訴。
    2.訴訟費用由原告負擔。
  (二)按「稽徵機關進行調查或復查時，納稅義務人應提示有關各
    種證明所得額之帳簿、文據；其未提示者，稽徵機關得依查
    得之資料或同業利潤標準，核定其所得額。」、「……所稱
    不可抗力之災害，係指地震、風災、水災、旱災、蟲災，火
    災及戰禍等。」、「本法第83條所稱之帳簿文據，其關係所
    得額之一部或關係課稅年度中某一期間之所得額，而納稅義
    務人未能提示者，稽徵機關得就該部分依查得資料或同業利
    潤標準核定其所得額。」為所得稅法第83條第1 項及同法施
    行細則第10條之1 第1 項、第81條第1 項所明定。次按「營
    利事業之帳簿文據，其關係所得額之一部未能提示，經稽徵
    機關依所得稅法施行細則第81條之規定，就該部分按同業利
    潤標準核定其所得額者，其核定之所得額，以不超過當年度
    全部營業收入淨額依同業利潤標準核定之所得額為限。」、
    「營利事業當年度關係所得額之全部或一部之原始憑證，因
    遭受不可抗力災害或有關機關因公調閱，以致滅失者，該滅
    失憑證所屬期間之所得額，稽徵機關得依該事業以前3 個年
    度經稽徵機關核定純益率之平均數核定之。」為查核準則第
    6 條第1 項前段、第11條第2 項所規定。
  (三)依商業會計法等相關規定，會計憑證應按日或按月裝訂成冊
    ，有原始憑證者應附於記帳憑證之後，並於年度決算程序辦
    理終了後，至少保存5 年；而各項會計帳簿及財務報表，亦
    應於年度決算程序辦理終了後，至少保存10年，故稽徵機關
    進行調查或復查時，納稅義務人自應據以提示有關所得額之
    各種證明。本件原告迄未提示成本分析表及佣金支出等相關
    帳證表冊供核，被告爰按其他電腦組件製造業( 行業標準代
    號：2614-99)同業利潤標準毛利率30% 核定營業毛利95,752
    ,190元，併同其餘調整，重行核算營業淨利為71,238,527元
    ，惟較按同業利潤標準淨利率12% 核定之營業淨利38,300,8
    76元為高，乃核定營業淨利38,300,876元，揆諸首揭規定，
    尚無不合。
  (四)至原告主張經濟不景氣屬不可抗力之災害，且原告及負責人
    等資產均遭債權人查扣及拍賣殆盡，有臺灣士林地方法院民
    事執行處強制執行資料佐證乙節，查經濟不景氣致營運停擺
    ，財務會計等帳務處理無人銜接管理情事，核非屬遭受不可
    抗力災害致滅失憑證之情形，已如復查決定所述：「…（三
    ）至原告主張經濟不景氣屬不可抗力之災害乙節，依所得稅
    法施行細則第10條之1 第1 項規定，不可抗力之災害係指地
    震、風災、水災、旱災、蟲災，火災及戰禍等，並未包含經
    濟不景氣，原告主張顯係誤解。」，茲原告再執陳詞爭執，
    實難謂有理由。
  (五)有關系爭佣金支出6,411,881 元（被告原核定內容詳原卷第
    251 頁）部分，因原告並未提示佣金合約、支付證明及具體
    居間仲介事實之相關證明文件供核，致無從審酌，被告否准
    認列亦無不合。且縱然准予認列系爭佣金支出6,411,881 元
    ，依前揭營業毛利95,752,190元，減除營業費用及損失總額
    申報數30,925,544元後，核算營業淨利為64,826,646元，仍
    較按同業利潤標準淨利率12% 核定之營業淨利38,300,876元
    為高，依首揭查核準則第6 條第1 項前段規定，應予核定營
    業淨利38,300,876元，尚不影響課稅所得額。茲將佣金支出
    認列與否，與課稅所得額之影響整理如附表如下：
┌───────────┬────────────┬────────────┐
│                      │否准認列佣金支出        │准予追認佣金支出        │
│                      │6,411,881元之原核定情形 │6,411,881 元之原核定情形│
├───────────┼────────────┼────────────┤
│營業收入淨額          │    319,173,969元       │   319,173,969元        │
├───────────┼────────────┼────────────┤
│營業成本（依同業利潤標│    223,421,779元       │   223,421,778元        │
│準毛利率30% 計算）    │                        │                        │
├───────────┼────────────┼────────────┤
│營業毛利              │     95,752,190元       │    95,752,190元        │
├───────────┼────────────┼────────────┤
│營業費用及損失總額    │     24,513,663元       │    30,925,544元        │
│                      │（否准認列佣金支出      │（否准認列佣金支出      │
│                      │  6,411,881元）         │  6,411,881元）         │
├───────────┼────────────┼────────────┤
│營業淨利              │     71,238,527元       │     64,826,646元       │
│                      │（較按同業利潤標準淨利率│（較按同業利潤標準淨利率│
│                      │12% 核定之營業淨利      │12% 核定之營業淨利      │
│                      │38,300,876元為高，應核定│38,300,876元為高，應核定│
│                      │38,300,876元）          │38,300,876元）          │
├───────────┼────────────┼────────────┤
│非營業收入總額        │      2,795,482元       │      2,798,482元       │
├───────────┼────────────┼────────────┤
│非營業損失及費用總額  │      7,407,924元       │      7,407,924元       │
├───────────┼────────────┼────────────┤
│全年所得額（本件即為課│     33,688,434元       │      33,688,434元      │
│稅所得額）            │                        │                        │
└───────────┴────────────┴────────────┘
四、經查：
  (一)按所得稅法第83條第1 項：「稽徵機關進行調查或復查時，
    納稅義務人應提示有關各種證明所得額之帳簿、文據；其未
    提示者，稽徵機關得依查得之資料或同業利潤標準，核定其
    所得額。」。次按所得稅法施行細則第10條之1 第1 項：「
    ……所稱不可抗力之災害，係指地震、風災、水災、旱災、
    蟲災，火災及戰禍等。」、第81條第1 項：「本法第83 條
    所稱之帳簿文據，其關係所得額之一部或關係課稅年度中某
    一期間之所得額，而納稅義務人未能提示者，稽徵機關得就
    該部分依查得資料或同業利潤標準核定其所得額。」。再按
    查核準則第6 條第1 項前段：「營利事業之帳簿文據，其關
    係所得額之一部未能提示，經稽徵機關依所得稅法施行細則
    第81條之規定，就該部分按同業利潤標準核定其所得額者，
    其核定之所得額，以不超過當年度全部營業收入淨額依同業
    利潤標準核定之所得額為限。……」；第11條第2 項：「營
    利事業當年度關係所得額之全部或一部之原始憑證，因遭受
    不可抗力災害或有關機關因公調閱，以致滅失者，該滅失憑
    證所屬期間之所得額，稽徵機關得依該事業以前3 個年度經
    稽徵機關核定純益率之平均數核定之。……」。
  (二)本件原告95年度營利事業所得稅結算申報，經被告查核結果
    如前事實概要所載，原告對其無法提出佣金支出及帳載憑證
    一節並未爭執，僅以佣金支出乃商場慣例，及其公司因財務
    惡化週轉不靈，人員更替未能保存完整之帳證；另95年6 月
    13日遭廠商強行搬走部分帳證及文件，致無法提出，此屬不
    可抗力，被告應依查核準則第11條第2 項規定，按前3 年度
    經核定之純益率之平均數核定云云而為主張。惟查，所得稅
    法施行細則第10條之1 第1 項明文對於不可抗力之災害，係
    以法律解釋為「地震、風災、水災、旱災、蟲災，火災及戰
    禍等」，故原告所稱人員更替、廠商強行搬運等情狀，非屬
    不可抗力之災害，至為明確。是其聲請通知警員等人以證明
    公司於95年6 月13日遭廠商搬走部分文件之情事，實無礙於
    本件之認定。
  (三)再依稅捐稽徵機關管理營利事業會計帳簿憑證辦法第26條規
    定：「營利事業設置之帳簿，除有關未結會計事項者外，應
    於會計年度決算程序辦理終了後，至少保存十年。但因不可
    抗力之災害而毀損或滅失，報經主管稽徵機關查明屬實者，
    不在此限。」，是原告依法本有妥善保存會計帳簿憑證之義
    務，其主張因人員更替及廠商強行搬動致未能保存，此非
    屬不可抗力已如前述，況原告也從未報經被告查明是否毀損
    滅失。是以，原告主張應適用查核準則第11條第2 項規定，
    按前3 年度經核定之純益率之平均數核定，難以成立。
  (四)末查，有關佣金支出6,411,881 元部分，原告雖稱可以通知
    國外證人為證，惟始終未為聲明，自難採信。另經被告於訴
    訟中，試將系爭佣金自營業費用項下予以減除（認列），其
    結果並未變動本件原核定，詳如前述被告主張所列示之附表
    。故此項事實尚不影響原處分之合法性。
五、從而，原處分於法並無違誤，訴願決定予以維持，核無不合
    。原告訴請撤銷，為無理由，應予駁回。
據上論結，本件原告之訴為無理由，爰依行政訴訟法第98條第1
項前段，判決如主文。
中    華    民    國    99    年     8    月     5    日
                       臺北高等行政法院第四庭
                               審判長法  官  黃  本  仁
                                     法  官  陳  秀  
                                     法  官  李  玉  卿
上為正本係照原本作成。
如不服本判決，應於送達後20日內，向本院提出上訴狀並表明上
訴理由，如於本判決宣示後送達前提起上訴者，應於判決送達後
20日內補提上訴理由書（須按他造人數附繕本）。
中    華    民    國    99    年     8    月     5    日
                                     書記官  陳  又  慈

司法院資訊處製作；財團法人民間司法改革基金會備份。
